【裁判字號】    95,上訴,96
【裁判日期】    951012
【裁判案由】    偽造文書等
【裁判全文】
臺灣高等法院臺中分院刑事判決          95年度上訴字第96號
上  訴  人
即  被  告  乙  ○
選任辯護人  李添興  律師
自  訴  人  甲○○
代  理  人  常照倫  律師
            張庭禎  律師
            江文玉  律師
上列上訴人因偽造文書案件，不服臺灣臺中地方法院94年度自字
第41號，中華民國94年11月30日第一審判決，提起上訴，本院判
決如下：
    主  文
上訴駁回。
    事  實
一、緣乙○前因積欠甲○○新臺幣（下同） 216萬元票據債務，
    經甲○○對乙○提起給付票款之民事訴訟，經臺灣高雄地方
    法院於民國 90年4月6日以90年度雄簡字第275號判決甲○○
    勝訴，乙○應給付甲○○ 216萬元，並於90年6月5日確定，
    甲○○因而取得對債務人乙○強制執行之執行名義；乙○為
    逃避債務，遂於前揭民事訴訟判決前之 90年3月28日，將其
    所有坐落臺中市○○○○街42巷17號及臺中市○○路○段156
    之3號6樓之房地（下簡稱系爭房地），以贈與之方式，分別
    移轉登記予其前妻陳麗珍及其子李沐函，嗣為甲○○發現，
    乃於 91年3月26日提起撤銷前揭贈與之民事訴訟，經原審於
    91年9月6日以91年度訴字第1345號判決甲○○勝訴而撤銷前
    揭贈與，於91年11月11日判決確定；乙○明知陳麗珍與陳祖
    杰間實際上並無因借貸所生之債權、債務關係，恐因系爭房
    地遭甲○○聲請強制執行，竟於將受強制執行之際，與陳麗
    珍、陳祖杰共同基於意圖損害債權人甲○○債權之犯意聯絡
    ，將系爭房地於91年10月21日或之前某日，分別虛偽設定25
    0萬元、100萬元之普通抵押權予陳祖杰而處分系爭房地，並
    由陳麗珍一次持至臺中市中正地政事務所，向不知情之承辦
    公務員辦理普通抵押權之設定登記，使該公務員將此抵押權
    設定登記之不實事項，於91年10月21日登載於其職務上所掌
    之系爭房地其土地登記謄本暨建物登記謄本上，足以生損害
    於地政機關對管理不動產抵押設定之正確性及甲○○本人；
    俟被告乙○、陳祖杰、陳麗珍為圖掩飾前揭假借款，即由乙
    ○於91年11月26日前某時，以其不知情之客戶郭信誠所交付
    用以支付貨款面額 50萬元之支票1紙，交予陳祖杰背書後，
    由陳祖杰在合作金庫臺中分行提示兌現後，再於91年11月29
    日轉入陳麗珍之新竹國際商業銀行豐原分行帳戶內，以製造
    陳祖杰借款予陳麗珍之假象；後於91年12月24日，郭信誠因
    須支付乙○ 132萬元貨款，乙○又再行指示不知情之郭信誠
    以陳祖杰名義匯款至陳麗珍之前揭帳戶內，再次製造陳祖杰
    借款予陳麗珍之假象；待甲○○於91年11月11日前開撤銷贈
    與行為之民事判決確定後，取得前開民事確定判決欲前往地
    政事務所辦理塗銷時，始悉系爭土地為陳祖杰等人設定普通
    抵押權之情，並提出告訴，經臺灣臺中地方法院檢察署檢察
    官以 92年度偵字第12911號提起公訴，經原審審理結果，認
    為乙○成立使公務員登載不實文書罪及損害債權罪，而於94
    年1月12日以93年度易字第2281號判處有期徒刑 1年6月在案
    ，乙○不服，提起上訴，乙○於94年4月6日臺灣高等法院臺
    中分院審理中，當庭表示希望與甲○○有成立和解之機會，
    而甲○○亦當庭表示願意與乙○成立和解，臺灣高等法院臺
    中分院諭知辯論終結，並定於94年4月20日下午4時宣判。乙
    ○明知實際上並未與甲○○達成和解，竟為達獲取緩刑之機
    會，遂基於行使偽造私文書之犯意，於不詳時間，在不詳地
    點，未經甲○○之同意或授權，先擅自偽刻甲○○之印章 1
    枚，再偽造94年4月14日成立之「和解書」1份，填載其與甲
    ○○以 197萬元解決債務，甲○○不再追究刑責，請求法院
    給予緩刑之自新機會等不實內容，偽造甲○○名義之簽名 1
    枚及偽蓋甲○○名義之印文 2枚後，即於前開刑事案件宣判
    前之 94年4月15日提出刑事陳報狀檢附該偽造之「和解書」
    持以行使遞交予臺灣高等法院臺中分院收狀處，以致臺灣高
    等法院臺中分院承辦法官誤認乙○與甲○○達成和解，而於
    94年4月20日以94年度上易字第297號判決駁回上訴，並諭知
    緩刑 2年確定，足以生損害於甲○○之權益。嗣經甲○○獲
    知判決結果，因而查悉上情。
二、又乙○於甲○○取得民事訴訟勝訴判決並對其提出前開損害
    債權之刑事告訴後，為阻攔甲○○強制執行其所有之財產，
    明知甲○○並無詐欺或侵占之犯行，竟基於誣告之犯意，意
    圖使甲○○遭受刑事處分，於 93年4月21日，具狀向臺灣臺
    中地方法院檢察署檢察官提出侵占、詐欺之刑事告訴，捏造
    「乙○擔任聯儐國際興業有限公司之董事，於85年間起，與
    甲○○有業務合作往來，聯儐公司於 89年7月間委託甲○○
    拍攝產品廣告影片，拍攝費用60萬元，甲○○要求支付定金
    18萬元及提供保證支票，因聯儐公司短期內無多餘資金支付
    定金，甲○○乃遊說乙○以提供客票再由其協助調借現金之
    方式支應，乙○乃將竹堤國際行銷事業有限公司（下稱竹堤
    公司）所簽發面額216萬元之支票1紙交付予甲○○，事後甲
    ○○表示支票面額過鉅僅調借到部分金額，要求將該支票暫
    時交由其保管，待支票屆期，再由甲○○向銀行提示兌現，
    詎該支票遭列為拒絕往來經提示退票不獲兌現，乙○原欲對
    竹堤公司提出刑事詐欺告訴，要求甲○○返還該支票，惟甲
    ○○卻佯稱若乙○在支票背面背書，就可以在臺中地區之法
    院提出訴訟，催討債款，以避免其他危險為由，致使乙○於
    89年10月23日在該支票背面背書，事後乙○擔心補背書會有
    刑責問題，於89年10月24日再與甲○○聯繫，甲○○乃告知
    期後背書可以否認效力等語，事後卻又以法律見解錯誤為由
    ，遊說乙○前往高雄地區法院訴訟，獲得民事勝訴訴訟，甲
    ○○復要求乙○不要提起上訴，強調追索之目標是發票人，
    且甲○○以擁有聯儐公司廣告母帶與業務機密相脅，乙○於
    90年8月間， 向甲○○要求返還該支票及聯儐公司委託甲○
    ○拍攝之廣告影片母帶，甲○○卻以該支票導致其夫妻失和
    為由，要求乙○簽發面額 216萬元之本票，以交換前開支票
    及代墊之18萬元定金，以取回影片母帶，乙○乃同意加計利
    息1萬元，於90年9月3日交付面額 19萬元之支票予甲○○，
    另於90年9月20日交付面額216萬元之本票予甲○○，事後乙
    ○向甲○○索回前開支票未果，自 91年2月間起，甲○○揚
    言請討債公司以四六分帳方式，向乙○追討債務，迄今仍不
    返還乙○所簽發之本票而侵占入己」等不實事項，經臺灣臺
    中地方法院檢察署檢察官據以傳喚甲○○到庭，進行偵辦後
    ，始獲悉上情。
三、案經自訴人甲○○提起自訴。
    理  由
一、訊據上訴人即被告乙○矢口否認有何行使偽造私文書及誣告
    之犯行，辯稱：該和解書確實係自訴人甲○○與伊簽立，伊
    亦有依約簽發支票交付自訴人甲○○，自訴人甲○○因質疑
    伊之財務狀況，認為支票票期過長，恐有兌現困難之虞，乃
    對於和解條件反悔，而提出自訴；又伊當初確實認為自訴人
    侵占伊支票，以及詐騙簽發本票，才會對自訴人提出告訴，
    伊並無行使偽造私文書或誣告之犯意及行為云云。經查：
（一）被告被訴行使偽造私文書部分：
  １、對被告於 94年4月15日具狀向臺灣高等法院臺中分院提出
      94年4月14日所成立之和解書1份等情，業據自訴人甲○○
      指訴明確，被告亦不否認，並有被告在另案中提出之刑事
      陳報狀及和解書各1份為憑（參照臺灣高等法院臺中分院9
      3年度上易字第297號刑事卷第35頁、第36至37頁），復經
      原審調取臺灣高等法院臺中分院 94年度上易字第297號刑
      事卷宗核閱屬實，因此，本案之重點僅係在於該和解書是
      否為被告所偽造一節，合先敘明。
  ２、首先，原審將該和解書連同自訴人甲○○在前開案件中本
      人親自所為之簽名一併檢送內政部警政署刑事警察局，進
      行筆跡鑑定之結果，認為該和解書上「甲○○」之簽名筆
      跡有不自然扭曲及停滯現象，無法認定是否為偽造，此有
      內政部警政署刑事警察局94年9月29日刑鑑字第094012559
      5號函1份 （參照原審卷第107頁）在卷可稽；而該和解書
      上「甲○○」之簽名，經以肉眼比對結果，似與自訴人甲
      ○○之簽名隱約相仿，但仔細核對之結果，亦可發現與自
      訴人甲○○之本人簽名筆跡有所不同，該和解書上「甲○
      ○」之簽名，明顯可見係刻意書寫而成，該字跡缺乏一般
      人書寫時所呈現之筆畫流暢感，雖可質疑其真實性，然在
      無其他情況佐證之前提下，尚難僅以肉眼比對判斷其真偽
      ；因此，被告辯稱由自訴人甲○○在前案中之簽名筆跡及
      被告提出之支票存根聯上之簽名筆跡，即得以認定係屬自
      訴人甲○○本人之簽名，洵屬無據，尚無從採信。
  ３、次以，依據該和解書之內容記載：被告願意償還自訴人甲
      ○○ 197萬元，簽訂和解書同時給付現金27萬元，另開立
      臺灣土地銀行西臺中分行帳號000000000000號、(1)票號為
      BYA0000000號、面額20萬元、發票日為94年5月31日、 (2)
      票號為BYA0000000號、面額20萬元、發票日為 94年6月30
      日、(3)票號為BYA0000000號、面額25萬元、發票日為94年
      7月31日、(4)票號為BYA0000000號、面額 25萬元、發票日
      為94年8月31日、(5)票號BYA0000000號、面額 40萬元、發
      票日為94年9月30日、(6)票號為BYA0000000號、面額 40萬
      元、發票日為94年10月31日之支票 6紙，並提供被告所有
      之門牌號碼臺中市北屯區○○○○街42巷17號及臺中市○
      區○○路1段156之3號6樓等建物設定抵押權予自訴人甲○
      ○，此有該和解書1份 （參照臺灣高等法院臺中分院93年
      度上易字第297號刑事卷第36至37頁） 在卷可稽，經原審
      向臺灣土地銀行西臺中分行查詢前開 6張支票之兌付情形
      ，結果發現票號BYA0000000號至票號BYA0000000號之支票
      6張，並未經提示，此有臺灣土地銀行西臺中分行94年7月
      7日94西存字第0940000328 號函所檢附之支票使用情形明
      細表1份 （參照原審卷第75、77頁）在卷可稽，自訴人甲
      ○○之目的，既然係為獲取債務之清償，何以自訴人甲○
      ○未將前開 6張支票提示兌現，自訴人甲○○若果真持有
      前開 6張支票，按理應該會按期提示，不可能持有被告支
      付債款之支票卻捨棄權利不提示，則自訴人甲○○否認收
      受前開 6張支票之情，即有合理之可能性；復以，原審再
      依照和解書內容，向臺中市中正地政事務所調閱被告所有
      之臺中市北屯區○○○○街42巷17號、臺中市○區○○路
      1段156之3號6樓等建物之抵押權設定資料，查詢結果，發
      現被告並未依約將前開二棟建物設定抵押權予自訴人甲○
      ○，此有臺中市中正地政事務所94年7月5日中正地所資字
      第0940009452號函所檢附之前開建物登記公務用謄本各 1
      份（參照原審卷第79至83頁）在卷可稽，被告既未依照和
      解書內容履行，自訴人甲○○如何可能與被告成立和解。
      再者，和解書中提及當場交付27萬元現金部分，被告亦未
      提出任何收據或證明資料，且以被告與自訴人甲○○間之
      債務糾紛，已經進入訴訟程序之狀態，雙方往日合作之友
      好關係已不復存在，而以被告在商場上之經驗，當應更加
      小心謹慎，對於現金清償債務之部分，應該會要求自訴人
      甲○○書立收據或清償證明之類之文件，或是直接在和解
      書上註明當場收訖之文字，然被告卻未為此動作，則被告
      主張已經與自訴甲○○達成和解之情，更令人懷疑。至於
      被告辯稱支票部分係自訴人甲○○自己未提示，而設定抵
      押權部分被告已經依照自訴人甲○○之要求申請印鑑證明
      及戶籍謄本申請書欲交予自訴人甲○○辦理抵押權登記，
      僅因該不動產已經自訴人甲○○於 93年6月23日聲請強制
      執行查封登記，無法辦理登記云云；然自訴人甲○○訴訟
      之目的，無非就是要取回款項，而被告手頭無現金可以支
      應之情況，亦為自訴人甲○○所知悉，自訴人甲○○顯不
      可能在取得支票後，不持以兌現，以獲得清償，且依照和
      解書之內容，第一張支票發票日為 94年5月31日，自訴人
      甲○○係於94年6月3日提出本件自訴，若係自訴人甲○○
      確實有收受前開支票，大可以先將第一張支票提示兌現，
      何以捨棄支票權益而再行訴訟？又一般抵押權之設定登記
      ，應當係由債權人與債務人共同前往辦理，非得任由債權
      人單獨辦理，蓋債權人若虛偽設定超出實際債權額之抵押
      權設定，豈不侵害債務人之權益，因此，債務人不太可能
      會縱容債權人自行辦理設定登記，況且，依據被告所言，
      該不動產既於 93年6月23日經自訴人甲○○聲請強制執行
      為查封登記，自訴人甲○○之債權已有所保障，何以會同
      意被告提出以該不動產設定抵押為擔保之和解條件，被告
      之辯解，顯然與一般人認知之情況大相逕庭，實在難以令
      人置信。
  ４、續以，對於和解書上「甲○○」印文之真正，被告辯稱該
      印文係自訴人甲○○親自蓋用云云，並以88年間聯儐國際
      興業有限公司支付證明單上受款人簽章欄之「聯輝影視傳
      播有限公司」、「甲○○」之印文，及簽發交付予票號BY
      A0000000號至票號BYA0000000號六張支票存根上之「甲○
      ○」印文，均與該和解書上「甲○○」之印文相同為據，
      此有被告提出之聯儐國際興業有限公司88年1月23日、 88
      年2月25日、88年5月12日、88年6月11日支付證明單6份（
      參照原審卷第66至68頁）、臺灣土地銀行票號BYA0000000
      號至票號BYA0000000號之支票存根6份 （參照原審卷第69
      頁）附卷為憑。惟經原審調閱聯輝影視傳播有限公司之公
      司登記事項卡，自訴人甲○○係於聯輝影視傳播公司擔任
      董事職務，而經以肉眼比對該公司登記事項卡與被告提出
      之聯儐國際興業有限公司支付證明單上「聯輝影視傳播有
      限公司」及「甲○○」印文之結果，可以發現：自訴人甲
      ○○於聯輝影視傳播有限公司所使用之印章，關於「呂」
      之刻製方式完全不同，且印文字體之筆畫粗細亦明顯不同
      ，且聯輝影視傳播有限公司登記使用之公司章字體，亦非
      被告提出之聯儐國際興業有限公司支付證明單上所使用之
      字體，此有經濟部中部辦公室94年7月6日經中三字第0943
      0923460號書函所檢附之聯輝影視傳播公司登記事項卡1份
      （參照原審卷第85頁、第93至97頁）在卷可按，則被告提
      出之前開支付證明單上「聯輝影視傳播有限公司」及「甲
      ○○」之印文，顯非自訴人甲○○在聯輝影視傳播有限公
      司所提出；再者，依據被告提出之聯儐國際興業有限公司
      變更登記事項卡之記載，自訴人甲○○曾經在被告擔任董
      事期間，擔任股東職務，此有被告提出之經濟部94年11月
      17日經授中字第09433194060-號函所檢附之聯儐國際興業
      有限公司變更登記表1份（參照原審卷第144至153頁） 在
      卷可稽，由該聯儐國際興業有限公司之變更登記資料中自
      訴人甲○○在股東同意書上所蓋用之印文（參照原審卷第
      147、150、151頁） ，均係標楷體文字，明顯與該和解書
      上所使用之印文字體不同，則該和解書上之印章，顯非自
      訴人甲○○所稱在擔任聯儐國際興業有限公司股東期間委
      託被告代刻保管之印章；復以，自訴人甲○○提出之印模
      單中，詳列自訴人甲○○個人平日使用之全部印章及聯輝
      影視傳播有限公司所使用之公司大、小章，均無與該和解
      書相同之印文，此有自訴代理人提出之印模單1份 （參照
      原審卷第140頁） 為證，則自訴人否認該和解書上印文之
      真正，應堪採信。至於被告提出之前開 6張支票存根上面
      蓋有與和解書相同之自訴人甲○○名義之印文，然自訴人
      甲○○既然否認該印文之真正，而被告亦無從提供相關佐
      證，以供原審查證該印文之真正，依據現有事證，既無法
      認定該印文確屬自訴人甲○○所蓋用，自無法藉由該支票
      存根上面之印文據以推論確係自訴人甲○○簽收支票而蓋
      用，且自訴人甲○○並未在支票存根上簽名，照理說，簽
      名應該比蓋章更加方便，何以被告不要求自訴人甲○○簽
      名，況且，依照一般商業習慣，支付支票應當會要求對方
      簽立收據或支付證明，而非僅係於支票存根蓋章，此由被
      告提出之聯儐國際興業有限公司支付證明亦可知悉，被告
      平日之交易習慣，亦係要求對方在支付證明單上簽收，以
      供日後作為憑證，何以被告對於總額高達 150萬元之付款
      支票，未要求自訴人甲○○簽立收據，僅係以支票存根蓋
      章為據，被告之行徑，愈發令人質疑該和解書之真實性。
  ５、綜上所述，自訴人甲○○否認有簽立和解書之情事，原審
      經調查結果，既無從認定該和解書確為自訴人甲○○所簽
      名、蓋章，亦無從確認被告有依照和解書之內容履行之行
      為，而該和解書為被告所提出，被告又無法提出任何相關
      事證以供原審查證該和解書之真正，則依據現有事證，原
      審僅能認定該和解書係由被告所偽造並提出行使，而無其
      他可能之情形存在。至於被告辯稱自訴人甲○○簽立和解
      書後，認為前開6 張支票票期過長，恐有兌現困難之虞，
      因而反悔，才會提起本件自訴云云。自訴人甲○○既否認
      簽立和解書，何來收受支票之情事，因此，被告所辯，亦
      無從據以採信。是以，被告為求獲得緩刑之宣告，未經自
      訴人甲○○之同意或授權，擅自偽造甲○○名義之印章，
      並偽造自訴人甲○○之簽名及偽蓋自訴人甲○○之印文，
      以完成偽造自訴人甲○○與其達成和解之和解書 1份，足
      以生損害於自訴人甲○○之權益，業已該當於行使偽造私
      文書之犯行。
（二）被告被訴誣告部分：
  １、在被告告訴自訴人甲○○涉嫌詐欺、侵占之案件中，對於
      被告指訴自訴人甲○○要求先行支付18萬元定金，被告無
      力支付，自訴人甲○○乃以協助調借現金為由，被告乃將
      竹堤公司所簽發面額216萬元之支票1紙，持以交付自訴人
      甲○○，自訴人甲○○未調借到同面額之現金，乃要求被
      告將該支票交由其保管提示，嗣該支票屆期提示，因拒絕
      往來而遭退票不獲兌現，被告要求返還該支票以利其對於
      發票人進行民事求償，然自訴人甲○○卻以夫妻失和為由
      ，要求被告另行簽立同面額之本票1 紙以換回該支票，之
      後，自訴人甲○○又佯稱為方便自訴人甲○○在臺中地區
      進行提起民事訴訟且是期後背書沒有責任為由，要求被告
      在該支票背書，致使被告誤認係期後背書不用擔負票據責
      任而為背書行為，事後，被告要求自訴人甲○○返還該支
      票及本票，自訴人甲○○卻不願返還等情，被告僅以錄音
      帶及錄音譯文為證，並未提出其他相關事證以資佐證。而
      被告提出之錄音帶及錄音譯文，係被告以外之人於審判外
      之陳述，為傳聞證據，無證據能力，不得做為證據使用，
      應予排除，況且，由被告提出之錄音譯文內容可知，主要
      內容均係以被告提出問題誘導之方式，而自訴人甲○○多
      數係以「嗯」、「喔」等語應答，自訴人甲○○並未完整
      陳述，自難以此資為有利於被告之具體事證。是以，在排
      除該傳聞證據之後，被告對於告訴自訴人侵占、詐欺之罪
      嫌，並無任何積極或消極之具體證據或情況佐證足以說明
      。
  ２、次以，對於被告與自訴人甲○○間之債務金額，自訴人甲
      ○○主張為329萬元，被告已支付113萬元，剩餘之 216萬
      元係以前開支票支付尚未兌現，而被告則辯稱為60萬元，
      已支付18萬元定金，剩餘48萬元云云。對此，自訴人甲○
      ○於承辦檢察官偵查中業經提出請款明細、中國電視廣告
      託播單影本、中國電視公司預付託播廣告繳款單影本、廣
      告費支付明細及臺灣電視事業股份有限公司廣告託播單影
      本，並經承辦檢察官發函向前開電視公司確認無訛（參照
      臺灣臺中地方法院檢察署檢察官 93年度偵字第12392號不
      起訴處分書第14頁之理由第6項） ，自訴人甲○○提出證
      據資料，累計已超過被告指稱之60萬元，且被告供稱委託
      自訴人甲○○拍片及廣告託播之費用合計60萬元，業已先
      行支付18萬元定金，按理應該剩餘42萬元，何以被告卻稱
      為48萬元，對此，被告亦未能提出各項債目明細以供核對
      ，相較於自訴人甲○○，自應以自訴人甲○○之陳述內容
      ，較為可信。因此，自訴人甲○○主張其與被告間有 216
      萬元之債務存在等情，應堪認定。
  ３、再就被告與自訴人甲○○歷來之訴訟爭端：緣起竹堤公司
      基於代理聯儐公司「海燕減肥氣丸」商品鋪貨至各藥局，
      促成聯儐公司與各藥局間成立貨品銷售賣賣契約，由竹堤
      公司向聯儐公司收取締約銷售之報酬，而由竹堤公司簽發
      該支票並交由王國珍與陳文欽背書後，竹堤公司於 89年6
      月間，執交面額各216萬元之支票5紙，做為竹堤公司日後
      必將基於代理合約所示代收貨款權而向藥局收取款項全數
      交回予聯儐公司之契約義務履行擔保中之支票之一，且上
      開五紙支票發票日各為89年9月30日、89年10月31日、 89
      年11月30日、89年12月31日及90年1月31日， 而被告指訴
      自訴人甲○○侵占之標的，即為該帳號 000000000號、票
      號A0000000號、面額 216萬元、付款人為華信商業銀行高
      雄三民分行、發票日為89年9月30日之該張支票 （參照原
      審卷第17頁所附臺灣臺中地方法院檢察署檢察官93年度偵
      字第12392號不起訴處分書所記載之告訴意旨） 。被告卻
      於 89年7月間，轉交自訴人甲○○收受，該支票屆期提示
      遭拒絕往來退票，不獲兌現，自訴人甲○○乃於90年間，
      以發票人竹堤公司、背書人王國珍、陳文欽及被告為共同
      被告，提起請求給付票款事件之民事訴訟，經臺灣高雄地
      方法院高雄簡易庭於 90年4月6日以90年度雄簡字第275號
      民事判決竹堤公司、王國珍、陳文欽及被告應連帶給付自
      訴人甲○○票款216萬元，於 90年6月5日判決確定在案（
      參照臺灣高雄地方法院高雄簡易庭 90年度雄簡字第275號
      民事判決書及確定證明書影本），被告於90年間以聯儐公
      司負責人身分對竹堤公司負責人吳玄章及王國珍、陳文欽
      、李華銘提出詐欺自訴，經原審於 91年11月8日以90年度
      自字第263 號刑事判決無罪，被告不服提起上訴，為臺灣
      高等法院臺中分院於 92年2月27日以91年度上易字第2275
      號刑事判決駁回上訴確定 （參照原審90年度自字第263號
      刑事判決、臺灣高等法院臺中分院91年度上易字第2275號
      刑事判決），而被告卻於 90年3月28日遭自訴人甲○○催
      討之後，竟於90年5月9日將登記被告所有之土地及建物等
      不動產，分別以贈與名義辦理移轉登記予其前妻陳麗珍及
      其子李沐函，經自訴人甲○○對被告及陳麗珍、李沐函提
      起請求撤銷贈與之民事事件，經原審於91年9月6日以91年
      度訴字第1345號民事判決撤銷被告與陳麗珍、李沐函間之
      債權行為及物權行為（參照原審91年度訴字第1345號民事
      判決），自訴人甲○○不甘被告始終未能清償票款，又於
      前開民事判決勝訴後，再於91年10月21日將不動產設定抵
      押權予陳祖杰，致其遭受重大損失，憤而於 92年4月18日
      向臺灣臺中地方法院檢察署檢察官提出毀損債權之告訴，
      經臺灣臺中地方法院檢察署檢察官於 93年9月29日以92年
      度偵字第12911 號被告等偽造文書等案件，提起公訴，經
      原審於94年1月12日以93年度易字第2281號判處有期徒刑1
      年6月，而被告則係於93年4月20日具狀告訴自訴人甲○○
      詐欺，經臺灣臺中地方法院檢察署檢察官於94年3月8日以
      93年度偵字第12392號為不起訴處分確定 （參照原審93年
      度易字第2281號刑事判決、臺灣臺中地方法院檢察署檢察
      官93年度偵字第12392號不起訴處分書）。
  ４、依據被告與自訴人甲○○間之訴訟過程可知，被告於自訴
      人甲○○向臺灣高雄地方法院提出給付票款之民事訴訟之
      時，已自認其與自訴人甲○○間有業務往來關係，該支票
      為其交付予自訴人甲○○收執，而自訴人甲○○係將被告
      同列為訴訟之相對人，按理被告亦當知悉身為民事被告敗
      訴之責任，而被告卻未當庭提出任何辯解，亦未提起上訴
      ，事後卻以自訴人甲○○不返還該支票為由，提出侵占告
      訴，該支票既係被告基於業務關係而交付，則自訴人甲○
      ○持有該支票既係本於合法正當之原因關係，被告並無任
      何理由要求執票人返還，因此，被告在無正當權源之前提
      下，要求自訴人甲○○返還該支票，自訴人甲○○不願返
      還，並無任何侵占罪之成立可言；又對於被告在該支票背
      書之問題，不問被告究係在發票日前背書或是期後背書，
      均不影響自訴人甲○○對於被告之民事求償權，僅係請求
      權基礎有所不同而已，被告均須對自訴人甲○○負擔該筆
      債務，無法置身事外，則自訴人甲○○於持有該支票後，
      為保個人權益，而於事後要求被告為背書之行為，亦屬合
      乎情理之舉動，何來詐欺之有，且被告本身亦係從事商場
      交易之人，依照一般商業習慣，為保票據往來之流暢，均
      會要求交付票據之人為背書行為，以符合背書連續之規定
      ，方便日後求償舉證之用，被告對此亦當有所知悉，否則
      竹堤公司所交付之前開支票，又何須找來王國珍、陳文欽
      背書後才交付被告持有，可見被告對於在支票背書之責任
      歸屬問題，事先應當有所知悉，而無誤認之虞，在此情況
      下，自訴人甲○○與被告既係正常生意往來，自無所謂施
      用詐術之可言。再者，自訴人甲○○於前開支票退票後，
      要求被告簽發同面額之本票1 紙，以換回該支票，更係正
      當合法之債務處理方式，被告對於自訴人甲○○負有債務
      ，而自訴人甲○○要求被告簽立本票，以供為債權之擔保
      ，亦屬合理，該本票既係作為債權擔保，則在被告清償積
      欠自訴人甲○○之債務前，被告自無任何理由可以要求索
      回前開本票；因此，自訴人甲○○既有合法正當之權源，
      持有該本票，則被告在未清償債務之前，即要求自訴人甲
      ○○返還該本票，洵屬無據，自訴人甲○○沒有歸還之理
      由，更無成立侵占罪之餘地。
  ５、按刑法上之誣告罪，本不限於所告事實全屬虛偽時，始能
      成立，倘所告事實之一部分係出於故意虛構，仍不得謂非
      誣告。再按告訴人所訴事實不能證明其係屬實，在對於被
      訴人為不起訴處分確定者，固不能謂告訴人因此即應負誣
      告罪責，然此必以告訴人有出於誤會或懷疑被訴人有此事
      實，或對其事實張大其詞而為申告之情形，始足以當之，
      若告訴人以自己親歷被害事實，堅指被訴人有犯罪行為，
      指名向該管公務員告訴，經不起訴處分，認被訴人無此犯
      罪事實者，即不能謂告訴人不應負誣告罪責（最高法院92
      年台上字第6120號著有裁判）。又按告訴人所訴之事實，
      若有出於誤會或懷疑有此事實而為申告，以致不能證明其
      所訴之事實為真實，縱被訴人不負刑責，而告訴人因缺乏
      誣告之犯意，亦難成立誣告罪；反之，若以自己親歷之事
      實，堅指他人有犯罪行為，向該管公務員告訴，因非出於
      誤會或懷疑而係出於故為虛構者，即無解於誣告罪之構成
      （最高法院91年台上字第2951號著有裁判）。被告對於前
      開支票及本票之事，既經親身參與，且該事件均係發生於
      被告與自訴人甲○○間，被告對於事實之真相，理應不致
      有誤會或懷疑之問題；又被告對於自訴人甲○○提出告訴
      之時間，係在被告遭到偽造文書及詐害債權之案件起訴後
      ，始對自訴人甲○○提出告訴，距離自訴人甲○○取得前
      開支票、本票之時間，已有相當時日，被告若堅信遭受自
      訴人甲○○之侵占、詐欺，何以拖延至1、2年後始提出告
      訴，且選擇在自訴人甲○○對其提出詐害債權之告訴後，
      可見被告確有誣告自訴人甲○○使其遭受刑事處分之犯罪
      故意，被告所辯僅係主觀認為遭受侵占、詐欺云云，顯係
      事後卸責之詞，要難採信。
（三）綜上所述，被告行使偽造和解書以求獲取緩刑宣告之判決
      ，足以生損害於自訴人甲○○之權益，及意圖使自訴人甲
      ○○受刑事處分而向臺灣臺中地方法院檢察署遞狀提出告
      訴，致使自訴人甲○○受有刑事處分之危險等情，應堪認
      定。被告所辯，洵屬無據，尚難採信。本件事證已臻明確
      ，被告犯行，洵堪認定。
二、按被告基於行使偽造私文書之犯意，先於不詳時間，在不詳
    地點，未經自訴人甲○○之同意或授權，即擅自偽造自訴人
    甲○○名義之印章1枚，再偽造94年4月14日成立之「和解書
    」1 份，虛偽填載其與自訴人甲○○已達成和解，自訴人甲
    ○○不再追究刑責，請求法院給予緩刑之自新機會等不實內
    容，並偽造自訴人甲○○名義之簽名1 枚及偽蓋自訴人甲○
    ○名義之印文2 枚後，隨即提出該「和解書」以行使遞交予
    臺灣高等法院臺中分院收狀處，以致臺灣高等法院臺中分院
    承辦法官誤認被告與自訴人已達成和解，而判決予以宣告緩
    刑2 年確定，足以生損害於自訴人之權益，核其所為，係犯
    刑法第216條、第210條之行使偽造私文書罪。被告偽造署押
    、偽造印章、偽造印文之行為，應為偽造和解書之階段行為
    ；而偽造和解書之低度行為，應為行使偽造和解書之高度行
    為所吸收，均不另論處。另被告意圖使自訴人甲○○遭受刑
    事訴追處分，而向臺灣臺中地方法院檢察署具狀誣告自訴人
    甲○○侵占、詐欺等事實，致使自訴人甲○○經臺灣臺中地
    方法院檢察署檢察官據以傳喚到庭，進行偵辦，核其所為，
    係犯刑法第169條第1項之誣告罪。又被告所犯行使偽造私文
    書罪及誣告罪二者間，其犯意個別，行為互殊，法益亦異，
    應予分論併罰。原審依刑法第169條第1項、第216條、第210
    條、修正前刑法第51條第5款、刑法第219條，審酌被告為圖
    獲取緩刑之利益，竟思以偽造和解書之手段，提出法院，致
    使臺灣高等法院臺中分院承辦法官誤認確實已經達成和解而
    給予緩刑之宣告，被告之行為，藐視國家公權力，任意操弄
    司法制度，枉費刑事立法給予緩刑自新機會之美意，其行較
    諸一般偽造文書犯行，更值非議，又被告因為與自訴人甲○
    ○間之債務糾紛，不知循求正當途徑解決，欲藉由刑事司法
    程序，藉以脅迫自訴人甲○○就範，因而觸犯誣告罪責，被
    告之行為，顯然無視於法律之規範，致使司法之威信蕩然無
    存，亦無可恕，再者，被告犯罪後，猶飾詞狡辯，毫無悔意
    ，犯後態度不佳等一切情狀，分別量處乙○行使偽造私文書
    ，足以生損害於他人，處有期徒刑拾月；又意圖使他人受刑
    事處分，向該管公務員誣告，處有期徒刑拾月。應執行有期
    徒刑壹年陸月。臺灣高等法院臺中分院94年度上易字第 297
    號刑事卷第36、37頁所示之和解書上偽造甲○○名義之署押
    壹枚、印文貳枚均沒收。另敘明被告偽造之和解書1 份，業
    經提出行使交付予臺灣高等法院臺中分院94年度上易字第29
    7 號刑事案件附卷，已非被告所有之物，自無從諭知沒收。
    而該和解書上偽造自訴人甲○○名義之署押1枚、印文2枚，
    不問屬於被告與否，原審依依刑法第219 條之規定，均予諭
    知沒收，核其認事用法，並無不合。被告上訴仍執前詞否認
    犯罪，惟被告所犯事證明確，原審理由已詳加敘明，原審之
    認定核無違誤，被告上訴雖聲請鑑定聯儐國際興業有限公司
    申請設立資料，其中甲○○之印文與本件被訴和解書上所使
    用之甲○○印文是否相同云云，惟查，自訴人甲○○有同意
    被告使用其印章蓋於聯儐公司設立登記事項，因此自訴人及
    被告雙方均認此部分無鑑定之必要，被告另請求鑑定91年 4
    月29日被告寄予自訴人雙掛號郵件回執上所蓋甲○○印文（
    見本院卷第81頁），以證明該印章由自訴人所持有云云，惟
    自訴人甲○○已到庭敘明該郵件係由其妻李美香代收，由李
    美香簽名並蓋橢圓形之公司章，並無蓋甲○○之私章，誤私
    章顯係被告擅自加蓋等語，經查郵件既有公司章，並有代收
    人簽名，自無再蓋甲○○私章於回執上之理，被告以此違背
    常理之辯解，更足見被告有本件之犯行無訛，被告請求此部
    分之鑑定，核無必要，被告之上訴核無理由，應予駁回。
三、查修正後刑法第2條第1項規定：「行為後法律有變更者，適
    用行為時之法律。但行為後之法律有利於行為人者，適用最
    有利於行為人之法律」。被告行為後，刑法第51條業於民國
    94年2月2日修正公布，並於95年7月1日施行，修正前刑法第
    51條規定：「數罪併罰，分別宣告其罪之刑，依左列各款定
    其應執行者：」其中第5 款規定：「宣告多數有期徒刑者，
    於各刑中之最長期以上，各刑合併之刑期以下，定其刑期。
    但不得逾20年。」修正後刑法第51條第5 款規定：「宣告多
    數有期徒刑者，於各刑中之最長期以上，各刑合併之刑期以
    下，定其刑期。但不得逾30年。」比較結果，修正後刑法並
    非較有利於行為人，依刑法第2條第1項前段之規定，仍應依
    修正前刑法，定其應執行之刑。至於被告偽造之印章1 枚，
    既未經提出，且被告亦否認有偽造之情事，原審復查無相關
    事證，足以認定該印章之存在，因此，該偽造之印章極有可
    能已經滅失，為免日後執行困難，原審不予諭知沒收，核無
    不合，附此敘明。
四、據上論斷，應依刑事訴訟法第368條，刑法第2條第1項前段
    ，判決如主文。
本案經檢察官丙○○到庭執行職務。
中    華    民    國    95    年    10    月    12    日
              刑事第六庭  審判長法  官  李  文  雄
                                法  官  邱  顯  祥
                                法  官  劉  連  星
上列正本證明與原本無異。
如不服本判決應於收受送達後十日內向本院提出上訴書狀，其未
敘述上訴之理由者並得於提起上訴後十日內向本院補提理由書（
均須按他造當事人之人數附繕本）。
                                書記官  陳  秀  真
中    華    民    國    95    年    10    月    13    日
附錄：本案論罪科刑法條全文
刑法第169條：
意圖他人受刑事或懲戒處分，向該管公務員誣告者，處七年以下
有期徒刑。
意圖他人受刑事或懲戒處分，而偽造、變造證據，或使用偽造、
變造之證據者，亦同。
刑法第210條：
偽造、變造私文書，足以生損害於公眾或他人者，處五年以下有
期徒刑。
刑法第216條：
行使第210條至第215條之文書者，依偽造、變造文書或登載不實
事項或使登載不實事項之規定處斷。
                                                      Ｒ


司法院資訊處製作；財團法人民間司法改革基金會備份。
